【裁判字號】    95,訴緝,5
【裁判日期】    950412
【裁判案由】    妨害投票
【裁判全文】
臺灣臺東地方法院刑事判決               95年度訴緝字第5號
公  訴  人  臺灣臺東地方法院檢察署檢察官
被      告  甲○○
上列被告因妨害投票案件，經檢察官聲請以簡易判決處刑（九十
一年度偵字第一二二六、一四一七、一四一八號），本院臺東簡
易庭（九十二年度東簡字第一八０號）認為不宜簡易判決處刑，
移送本院改適用通常程序審理，判決如下：
    主  文
甲○○無罪。
    理  由
一、公訴意旨略以：緣鄭義成是第十七屆臺東縣大武鄉鄉民代表
    選舉之候選人，鄭進財是第十七屆臺東縣大武鄉尚武村村長
    選舉之候選人，二人為使自己順利當選，竟於民國九十一年
    二月五日，與居住於外地之被告甲○○基於妨害投票犯意之
    聯絡，以虛偽遷移戶籍之非法方法，遷入尚武村之選舉區內
    之臺東縣大武鄉○○村○○路十二號，使大武鄉戶政事務所
    承辦戶籍登記之公務員，登載於其職務上所掌管之戶籍登記
    簿公文書內，因而非法取得該次鄉民代表及村長選舉之投票
    權，並於九十一年六月八日（起訴書誤載為六月七日）投票
    當日，前往其戶籍所在之尚武村投票所參加投票，致使該次
    鄉民代表及村長選舉之投票總數發生不正確之結果，因認被
    告甲○○涉犯刑法第一百四十六條所規定之以其他非法之方
    法，使投票發生不正確結果之罪嫌。
二、按犯罪事實應依證據認定之，無證據不得認定犯罪事實；又
    不能證明被告犯罪者，應諭知無罪之判決。刑事訴訟法第一
    百五十四條第二項、第三百零一條第一項前段分別定有明文
    。而認定不利於被告之事實，須依積極證據，苟積極證據不
    足為不利於被告事實之認定時，即應為有利於被告之認定，
    更不必有何有利之證據（最高法院三十年上字第八一六號判
    例要旨參照）。復按認定犯罪事實所憑證據，雖不以直接證
    據為限，間接證據亦包括在內；然無論直接或間接證據，其
    為訴訟上之證明，須於通常一般之人均不致有所懷疑，而得
    確信其為真實之程度者，始得據為有罪之認定；如未能發現
    相當證據，或證據不足以證明，自不能以推測或擬制之方法
    ，以為裁判基礎，最高法院著有七十六年臺上字第四九八六
    號、四十年臺上字第八六號判例足資參照。
三、公訴人認被告甲○○涉犯妨害投票正確之罪嫌，無非以被告
    無實際居住於選舉前所遷入之戶籍地內，認係虛偽遷移戶籍
    ，且於臺東縣大武鄉第十七屆鄉長代表及尚武村村長選舉日
    前往投票，並提出戶籍謄本及戶籍地現場照片為其論據。然
    訊據被告否認有何妨害投票正確之犯行，辯稱其有實際居住
    於遷入後之戶籍地大武鄉○○村○○路十二號，並於附近之
    大武鄉○○村○○路三號水仙髮型屋工作等語。
四、按公職人員選舉罷免法第十五條第一項規定有選舉權人在各
    該選區繼續居住四個月以上者，始得為公職人員選舉各該選
    舉區之選舉人，其所重者，固在選舉區「繼續居住」之事實
    ，而非形式上之戶籍登記，縱若以支持某特定候選人為目的
    ，而將戶籍遷入該選舉區，若確然有繼續居住事實，自不違
    反公職人員選舉罷免法之規定，而刑法第一百四十六條規定
    所謂以「非法方法」之構成要件內容，顯包括「無繼續居住
    四個月」之事實，若無以證明此一重要犯罪構成要件事實，
    即難認遷移戶籍行為存在「非法」。至何謂「繼續居住」？
    本應依一般居住概念為斷，按諸人民有遷徙自由，而所謂遷
    徙係指居所之移動而言，認定住所之標準，依民法第二十條
    規定，係以一定之事實足認久住之意思，住於一定地域者；
    惟實際上前開標準之認定常發生困難，尤其是否實際在各該
    選舉區繼續居住四個月以上，有其現實上困難，依吾人一般
    生活現況，居住於何處並無一定目的限制，而既遷至一定住
    所後，或因工作、學業、個人生活型態與計畫等不一而足之
    原因，其居住現況係屬動態性，無人會認為每日或每月中固
    定多少日居住固定居所內方才認符「繼續居住」定義，況有
    無繼續居住意思，係於設籍後自日後生活實況往前觀察，若
    本於久居意思而決意遷移戶籍，或「先遷後住」，或「先住
    後遷」，或「同時遷同時住但住一段時間後萌意再遷」等生
    活型態均難謂與常情有何違悖之處，是有關被告遷移戶籍之
    時間點固係認定被告遷籍是否與行使投票權目的相關之重要
    參考點，但其遷址時間點則無以供為被告是否有繼續居住事
    實認定之依據，尚需有其他具體事證憑供認定之。此部分被
    告於九十一年六月八日投票日前之四個月，已完成遷移戶籍
    至第一選區尚武村之事實，至被告遷移戶籍後，有無實際居
    住之事實？經查：
    (一)證人即臺東縣大武鄉○○村○○路十二號之屋主丙○○於
      本院審理時到庭具結證稱：甲○○弟弟與伊是多年朋友，
      經其弟弟介紹，甲○○從九十一年一月底戶籍尚未遷入時
      即在朝庸路十二號居住，至同年二月始遷戶口，前後連續
      住了八個多月，甲○○在尚武村橋頭一家美容院上班做頭
      髮，居住期間係與彭謝金共住朝庸路十二號大門進去右
      邊第一間房。足證被告甲○○於本件選舉前，確有居住於
      前開朝庸路十二號，所辯自屬信而有徵。
    (二)證人即水仙髮型屋負責人乙○○於本院審理時具結證稱：
      確曾僱用甲○○於其位於大武鄉○○村○○路三號之水仙
      髮型屋工作，時間自九十一年一月份開始，約做了六、七
      個月後因水仙髮型屋生意不佳而離職，甲○○之住處係在
      朝庸路十二號。足認被告於本件選舉前確有居住於尚武地
      區之事實。
    (三)大武鄉○○村○○路十二號之現用電戶名為丙○○，有臺
      灣電力股份有限公司臺東區營業處九十四年一月二十八日
      Ｄ臺東字第０九四０一００一四一一號函在卷可稽，且依
      該公司前開函附之用電情形表顯示，朝庸路十二號於九十
      一年間之用電情形正常，用電度數亦因七、九月間季節關
      係而呈高峰成長，該戶顯然有人居住。
    (四)證人即案發時臺東縣警察局大武分局尚武派出所管區警員
      楊禮逞於本院審理時固具結證稱：伊在九十一年六月八日
      選舉之前去尚武村朝庸路十二號戶口查察時，只有丙○○
      在那裡，沒有看到甲○○；惟亦證稱伊在查察發現甲○○
      不在家時，並未於該戶朝庸路十二號貼上叫甲○○向伊報
      到之通知，同時並無於晚上再前往查察，故無法確定甲○
      ○是否因工作關係白天不在家云云。顯見前開證人之證詞
      尚未至通常一般之人均不致有所懷疑，而得確信其為真實
      之程度，自不足採為被告未居住於尚武村朝庸路十二號之
      證據，併此敘明。
    (五)本件綜合全卷證，足供憑認被告是否有繼續居住事實，並
      由公訴人引為論證依據者，僅法務部調查局臺東縣調查站
      卷內所附屬被告設籍住址之房舍照片，然觀之附卷之相片
      ，房舍均完好足供遮風避雨，適合人居，本院於九十五三
      月八日前往朝庸路十二號現場勘驗，仍屬有人居住，屋況
      良好之狀態，有勘驗筆錄及照片十二張可參；再查，該房
      舍於偵查中拍攝當時，門窗緊閉，未見人跡，但該相片從
      房舍外部拍攝，屋內狀況及生活動態如何，不得而知；且
      拍攝相片時間僅為數秒，縱按快門當時無人居住，亦均不
      足以推論於拍攝時點以外之時間，該屋是否有人進出，甚
      或被告有無居住其內之事實。
    綜上查證，足認被告前揭辯詞，堪可採信。本件公訴意旨所
    憑事證尚無從形成被告有罪論斷之確信，而刑事被告依法並
    無自證無罪之義務，此外，復查無其他積極事證足以證明被
    告確有妨害投票之犯行，其犯罪不能證明，揆諸首揭法條、
    判例要旨及說明，應諭知被告為無罪之判決。
據上論斷，應依刑事訴訟法第四百五十二條、第三百零一條第一
項，判決如主文。
本案經檢察官丁○○到庭執行職務
中    華    民    國    95    年    4     月    12    日
                  刑事第二庭    審判長法  官  詹慶堂
                                      法  官  呂煜仁
                                      法  官  劉柏駿
以上正本證明與原本無異。
如不服本判決，應於判決送達後10日內向本院提出上訴狀（須附
繕本）。
「切勿逕送上級法院」
                                      書記官  張建成
中    華    民    國    95    年    4     月    12    日


司法院資訊處製作；財團法人民間司法改革基金會備份。
